【裁判字號】    98,易,535
【裁判日期】    981002
【裁判案由】    詐欺
【裁判全文】
臺灣板橋地方法院刑事判決               98年度易字第535號
公  訴  人  臺灣板橋地方法院檢察署檢察官
被      告  甲○○
上列被告因詐欺案件，經檢察官聲請簡易判決處刑（97年度偵字
第7944號），本院認不得以簡易判決處刑為之，改依通常程序審
理，並判決如下：
    主  文
甲○○無罪。
    理  由
一、公訴意旨略以：被告甲○○能預見提供自己金融機構帳戶與
    不熟識之他人使用足以幫助他人提領獲取詐欺之犯罪所得，
    復認縱該他人為上開犯罪行為，亦與其提供帳戶之本意無違
    ，而基於幫助他人詐欺之不確定故意，於民國96年12月12日
    在臺中市（起訴書誤載為「臺中縣」）中清路空軍一號快遞
    站內，以快遞方式將其申請之第一商業銀行中港分行帳號00
    000000000 號、戶名為甲○○之帳戶，連同存摺、提款卡、
    密碼等物提供予上開犯罪集團之成員。嗣上開真實姓名年籍
    不詳之人所屬犯罪集團取得甲○○前揭帳戶存簿、提款卡及
    密碼後，乃基於意圖為自己不法所有之犯意，於96年12月13
    日20時前某時許，在雅虎奇摩拍賣網頁上虛偽刊登販賣電腦
    商品之訊息，俟欲購買該商品之乙○○瀏覽該網頁並留下電
    話作為聯絡之用後，該犯罪集團成員隨即以電話方式向乙○
    ○佯稱「須先以自動櫃員機匯款確認身分」、「因操作自動
    櫃員機影響金資中心系統之金融資訊，造成帳戶被凍結，需
    再匯款方能解決」云云，使乙○○陷於錯誤，而依指示於同
    日21時24分、翌日（14日）1 時44分，至不詳地點，匯款新
    臺幣（下同）4 萬元至甲○○前開帳戶內。嗣因乙○○自行
    發覺後方知受騙，因認被告涉犯刑法第30條、第339 條第1
    項之幫助詐欺罪嫌。
二、按犯罪事實應依證據認定之，無證據不得認定其犯罪事實；
    又不能證明被告犯罪者，即應諭知無罪之判決，刑事訴訟法
    第154 條第2 項、第301 條第1 項分別定有明文。次按認定
    不利於被告之事實，須依積極證據，苟積極證據不足為不利
    於被告事實之認定，即應為有利於被告之認定，更不必有何
    有利之證據。再事實之認定，應憑證據，如未能發現相當證
    據，或證據不足以證明，自不能以推測或擬制之方法，以為
    裁判之基礎。又依最高法院81年度台上字第5356號判決見解
    所示，按刑法第30條之幫助犯，係以與正犯有共同之認識而
    幫助實施為要件，若於正犯之犯罪無共同之認識，亦即無幫
    助他人犯罪之意思，則難認成立幫助犯。
三、公訴意旨認被告涉有幫助詐欺罪嫌，無非係以被害人乙○○
    因受詐騙而陷於錯誤，將款項4 萬元匯入被告所有之第一銀
    行中港分行帳戶，認被告將上開帳戶提供予詐騙集團成員使
    用，而涉有幫助詐欺犯行。訊據被告甲○○於本院審理中固
    不否認曾將其所有之第一銀行中港分行帳戶之提款卡及密碼
    交予年籍真實姓名不詳、綽號「阿忠」之人，然堅詞否認係
    基於幫助詐欺之犯意，辯稱：其係因網路援交，而與一名女
    子聯繫，該女子即要求其匯款27000 元，並將電話轉給「阿
    忠」接聽，該「阿忠」即稱要確認其身分是否為警察人員，
    要求其前往自動櫃員機按其指示操作，復表示其操作錯誤，
    導致系統故障，要其解決，否則將派人前往其住家放火燒房
    子，其因擔心家人受到威脅，始依「阿忠」之指示，將上述
    提款卡連同大眾銀行、台新銀行及華南銀行提款卡一起送至
    台中市○○路空軍一號客運站櫃臺托運，密碼則是在電話中
    告訴「阿忠」，後來才於96年12月14日前往台中縣警察局豐
    原分局豐東派出所報案等語。
四、經查：
  (一)被告係於95年8 月24日前往第一商業銀行中港分行開設帳號
    00000000000 號活期儲蓄存款帳戶乙節，此有開戶基本資料
    1 件在卷可查（見97年偵字第7944號卷第35至36頁）。而被
    害人乙○○於96年12月13日晚間20時許，在雅虎奇摩網頁購
    買網路拍賣商品，並依該賣家之要求匯款至指定帳戶，而該
    賣家竟稱被害人乙○○之帳號在金資系統上影響金融資訊，
    並稱帳戶已遭凍結，要求被害人乙○○匯款4 萬元至上述第
    一銀行帳戶等情，業據被害人乙○○於警詢中陳述甚明（見
    上開偵查卷第6 頁），並有受理案件紀錄表、受理詐騙帳戶
    通報警示簡便格式表、匯款單等在卷可佐（見偵查卷第5 、
    20、23頁），並有被告上開帳戶之歷史交易明細1 件在卷可
    查（見上開卷第42頁）。
  (二)惟就被告是否基於幫助詐欺之不確定故意而將上開帳戶之金
    融卡與密碼交付詐騙集團成員使用乙節，被告確於96年12月
    14日晚間22時50分許前往台中縣政府警察局豐原分局豐東派
    出所報案，稱其因上網援交，依自稱「阿忠」之男子指示將
    款項10,000元匯入渣打銀行新埔分行帳戶、另17,000元匯入
    臺灣銀行北大路分行帳戶後，該「阿忠」即稱因其輸入錯誤
    致機器故障，必須將所有之金融卡以托運方式交付，其遂於
    96年12月12日晚間21時50分許，將第一銀行中港分行、台新
    銀行、華南銀行及大眾銀行等四張金融卡夾入書本放入牛皮
    紙袋，攜往台中市○○路空軍一號客運站托運至苗栗，收件
    人為星辰股份有限公司等情，有警詢筆錄1 件在卷可查（見
    豐原分局警卷第1 至3 頁）。且被告於報案時即提出匯款單
    4 紙及96年12月12日晚間22時臺中至苗栗之購票證明1 紙為
    證（見上開警卷）。此外，經警循線查證上開渣打銀行新埔
    分行帳戶為江金達所有、而該臺灣銀行北大路分行帳戶為黃
    哲祥所有，有開戶資料在卷可憑（見上開警卷）。而江金達
    復於警詢中供稱，其並不認識甲○○，亦不知甲○○將款項
    匯入其帳戶內等語；而黃哲祥則供稱其帳戶存摺、提款卡均
    已遺失（見上開警卷）。由上情可知，被告與江金達、黃哲
    祥間並無何資金或交易往來，被告所辯其係因綽號「阿忠」
    之人聲稱欲查核身分始依「阿忠」指示將款項共計27,000
    元匯入江金達、黃哲祥帳戶乙節，並非無據。況被告亦已提
    出購票證明，堪認其所辯遭「阿忠」恐嚇對家人不利，始依
    其指示將帳戶之金融卡4 張托運至苗栗交付」乙節，並非子
    虛。
  (三)再者，黃哲祥前揭臺灣銀行帳戶，於被告匯款前之96年12月
    12日下午12時50分44秒存入25025 元後，即隨即遭人於同日
    12時54分6 秒、46秒，以跨行轉帳之方式，分別領出20000
    元及5000元之異常交易提領現象乙節，有臺灣銀行北大路分
    行帳戶之存摺交易往來明細查詢1 份附卷可佐。由該異常提
    領現象，與時下一般供詐欺取財或恐嚇取財之人使用之人頭
    帳戶提領情形相符，堪認被告於96年12月12日匯款至黃哲祥
    上開臺灣銀行帳戶時，該帳戶顯已由從事財產犯罪者掌握。
    而被告透過其台新銀行帳戶匯款至黃哲祥上開帳戶前，因其
    帳戶餘額不足，遂先存入1000元、6000元後，旋即轉出7000
    元（扣除17元手續費後為6983元）；再接續存入10000 元後
    ，旋即轉出9996元（扣除17元手續費後為9979元），此有存
    摺影本在卷可查（見上開警卷）。倘被告欲將其本件第一銀
    行中港分行帳戶連同台新銀行、大眾銀行及華南銀行之帳戶
    金融卡交予詐騙集團成員從事財產犯罪使用，實無必要在提
    供帳戶前，先將自有款項存入，再行匯出至上述黃哲祥所有
    之供詐騙集團成員使用之帳戶之理。是以無從僅憑被告將其
    帳戶之金融卡、密碼交付他人，即遽認被告具有幫助詐欺取
    財之不確定故意。
  (四)按交付帳戶而幫助詐欺罪之成立，必須幫助人於行為時，明
    知或可得而知，被幫助人將持其所交付之帳戶向他人詐取財
    物，如出賣、出租或借用等情形，或能推論其有預知該帳戶
    被使用詐取他人財物之可能；反之，如非基於自己自由意思
    而係因遺失、被脅迫、遭詐欺等原因而交付，則交付金融機
    構帳戶之人並無幫助犯罪之意思，亦非認識收受其金融機構
    帳戶者將持以對他人從事詐欺取財等財產犯罪而交付，則其
    交付金融機構帳戶之相關資料時，既不能預測其帳戶將被他
    人作為詐欺取財等財產犯罪之工具，則其交付金融機構帳戶
    相關資料之行為，即不能成立幫助詐欺取財等犯罪。本件被
    告設於第一商業銀行中港分行之帳戶雖經他人作為詐欺取財
    之被害人乙○○匯款帳戶，然被告係因遭該「阿忠」之人詐
    騙、恐嚇而交付，自難認其有何幫助詐欺取財之主觀犯意。
    此外，復查無其他積極證據證明被告有何將帳戶提供予詐騙
    集團成員使用之犯行，本件卷內證據已不足為不利於被告事
    實之認定，自應為有利於被告之認定，更不必有何有利之證
    據。揆諸上開說明，既然不能證明被告犯罪，自應為無罪之
    諭知。
四、至被告前因將大眾商業銀行帳號000000000000號帳戶之金融
    卡、密碼，交付綽號「阿忠」之人，而致被害人程順偉匯款
    至該帳戶，因認涉嫌幫助詐欺取財罪嫌經臺中地方法院檢察
    署檢察官提起公訴，嗣由臺灣臺中地方法院以97年度易字第
    2255號判決無罪，並經臺灣高等法院臺中分院97年度上易字
    第2048號判決駁回上訴確定乙節，有上開判決電腦列印本2
    件及臺灣高等法院被告前案紀錄表1 件在卷可查。本件第一
    銀行中港分行之帳戶金融卡及密碼雖係與上述大眾銀行帳戶
    之金融卡密碼同時交付予該「阿忠」之人，然此乃屬以一行
    為，幫助他人詐騙被害人，侵害數法益，為想像競合犯，屬
    裁判上一罪關係，就大眾銀行帳戶部分既經判決無罪確定，
    與本案即無裁判上一罪關係可言，上開確定判決之效力尚不
    及於本案，本院自仍應為實體判決，併此敘明。
據上論斷，應依刑事訴訟法第452 條、第301 條第1 項，判決如
主文。
本案經檢察官王家春到庭執行職務。
中    華    民    國    98    年    10    月    2     日
                  刑事第十八庭  審判長法  官  汪怡君
                                      法  官  楊仲農
                                      法  官  楊筑婷
上列正本證明與原本無異。
如不服本判決，應於判決送達後10日內敘明上訴理由，向本院提
出上訴狀 (應附繕本) ，上訴於臺灣高等法院。其未敘述上訴理
由者，應於上訴期間屆滿後20日內向本院補提理由書「切勿逕送
上級法院」。
                                      書記官   田世杰
中    華    民    國    98    年    10    月    2     日


司法院資訊處製作；財團法人民間司法改革基金會備份。
